臺灣高等法院刑事判決　　　　　　　　 95年度上易字第307號
上　訴　人　臺灣基隆地方法院檢察署檢察官
被　　　告　甲○○
選任辯護人　郭緯中　　律師
上列上訴人因被告竊佔案件，不服臺灣基隆地方法院94年度易字
第442 號，中華民國94年12月21日第一審判決（起訴案號：臺灣
基隆地方法院檢察署94 年度偵續(一)字第3號），提起上訴，本院
判決如下：
    主  文
上訴駁回。
    理  由
一、本件公訴意旨略以：被告甲○○明知坐落基隆市○○區○○
    段第477地號、第480地號土地，為告訴人乙○所有，竟仍意
    圖為自己不法之利益（起訴書誤繕為意圖為自己不法之所有
    ），並基於竊佔之故意，自民國（下同）92年4、5月間某日
    起，竊佔上開二筆土地各0.76、21.55 平方公尺（如原審附
    圖B、D所示，以下簡稱系爭土地），因認被告涉犯刑法第32
    0條第2項之竊佔罪嫌等情。
二、公訴人認被告涉有其所指竊佔犯行，無非係以被告之陳述，
    證人許聰能、乙○（告訴人）之證言，基隆市安樂地政事務
    所93年3月9日（九三）基安地所二字第2244號函及內附之土
    地複丈成果圖，93年11月1日（93）基安地所二字第10034號
    函暨附件，93年2月26日、同年4月21 日、同年6月16日檢察
    官勘驗筆錄及所附現場照片多幀，系爭土地及其上建物登記
    簿謄本、所有權狀影本，「松友基隆新城店舖公寓新建工程
    」竣工圖各1份，相片6幀，基隆市政府94 年8月26日基府都
    建三字第0940095365號函等為其所憑之證據。訊據被告固坦
    承佔用告訴人如原審附圖B、D所示之土地等事實，但堅決否
    認有何公訴人所指竊佔犯行，辯稱：伊早於70年間即向建商
    購買坐落基隆市○○區○○段465、481地號土地，及其上建
    物，建號78，門牌號碼基隆市○○區○○路763號1樓」之房
    屋一棟，伊認緊臨該建物四周之空地，為全體住戶共有之法
    定空地，遂於71年間在該建物圍牆外緣搭蓋遮雨棚、矮牆以
    供擋水之用。迄74年間雖遭基隆市政府取締違建，但伊曾切
    結保證如政府需用地時，願無條件自動拆除歸還土地，惟因
    未再接獲相關拆除通知，伊遂按該增建建物既存現狀繼續使
    用。嗣於92年4、5月間，伊在原址鳩工整建舖設地磚，仍係
    在原有範圍內整建，並未擴增使用告訴人土地，屬原佔用狀
    態之繼續，縱伊所為符合竊佔罪之構成要件，亦已罹於10年
    之追訴權時效等語。
三、經查，
  (一)被告所有坐落基隆市○○區○○段465、481地號土地，及其
    上建物，建號78號，即門牌號碼基隆市○○區○○路763號1
    樓之房屋一幢（以下簡稱系爭建物），原係被告於69年間以
    新臺幣（下同）590,000元向建商購買，於71年5月10日辦理
    建物第一次所有權登記完畢，俟交屋後為興建花園及停車使
    用，被告即在該建物前方暨左側空地搭蓋遮雨棚架及花園矮
    牆，嗣於92年4、5月間續為鳩工改建，惟其增建之附屬建物
    業已佔用告訴人所有系爭第477地號土地如附圖B所示0.76平
    方公尺以及系爭第480 地號土地如附圖D所示21.55平方公尺
    ，共計22.31平方公尺等情，業據被告供明在卷（見93 年度
    偵字第590號卷第5、62頁，94 年度偵續(一)字第3號卷第61頁
　　，原審準備程序筆錄第2 頁），並有系爭建物登記簿謄本、
  　房屋買賣契約書（93年度偵字第590 號卷第14頁、94年度偵
    續(一)字第3號卷第83-92頁）、系爭土地登記簿謄本、土地所
    有權狀（93年度偵續字第19號卷第37、41頁，93年度偵字第
    590號卷第11、12頁）等件在卷可查，且經檢察官各於93年2
    月26日、同年4月21日、同年6月16日會同基隆市安樂地政事
    務所人員前往現場履勘暨囑託測量屬實，分別製有勘驗筆錄
    暨現場照片及基隆市安樂地政事務所93年3月9日（93）基安
    地所二字第2244號函附之土地複丈成果圖（即原審判決附圖
    ，見93年度偵字第590 號偵查卷第65-68頁、第69-71頁）附
    卷可按。
  (二)綜上，足認被告確曾於71年間在告訴人所有系爭土地上興建
    雨棚、矮牆等增建物，嗣於92年4、5月間又重新改建成鋪有
    地磚上有鐵皮屋頂之增建物（改建前之建物外貌見被告所提
    92年4月5日照片2幀（原審卷44 頁），且亦為告訴人所不否
    認（見原審卷107頁），改建後之建物外貌則見93偵590卷66
    -68頁，78-80 頁），則本件所應究明者即係：被告於92年4
    月間所為改建行為，是否已逾越原占有使用之範圍而為另一
    新的竊佔行為？
  (三)就被告92 年4月間前後之改建行為所使用之土地範圍，證人
    即告訴人乙○於原審審理時雖先證稱略以：被告於92年4、5
    月間改建以後，系爭違建佔地之位置、面積，較之改建以前
    顯然更為擴大（原審審判筆錄第4、5頁）等語，但其亦無法
    指出92 年4月間擴建超過原佔地面積之確實範圍，且被告原
    先搭蓋的的違建有無逾越被告房屋牆壁之範圍等情，告訴人
    亦稱不知道等語（見原審卷98頁），是依告訴人之指述，被
    告於92 年4月間所為改建行為前增建物之現狀確如被告提出
    之照片2幀（原審卷44 頁）所示，但尚無法確認被告其後之
    改建究與原違建之使用範圍有何不同。
  (四)證人即被告原住處所屬里長許聰能於偵查中固證稱：伊在當
    地住了4 年左右，自91年8月1日起擔任興寮里里長，其間有
    看到遮雨棚、綠色鐵皮屋，後來有糾紛是因為旁邊有蓋出來
    ，本來鐵皮屋的範圍跟被告家外牆是一致的，但是後來被告
    有把鐵皮屋往外擴張，並有加裝鐵捲門；擴建後鐵皮屋佔用
    之土地在擴建前伊不知道是誰在使用等語（94年度偵續(一)字
    第3號卷第60-62頁）；惟其於原審審理時證稱：伊於91年初
    住進該區，當時並未注意被告搭蓋之違建，一直到被告與告
    訴人發生糾紛時才注意，伊不清楚糾紛發生前被告是否有擴
    充屋前違建範圍，亦不確定被告是否有擴建，也不確定佔地
    範圍、面積有無變更等語（見原審卷第99至101 頁），足見
    證人許聰能因居住於該社區僅4 年餘（迄被告改建時僅住居
    未達1 年），對於告訴人與被告間之糾紛並非深入了解，且
    就被告違建之面積、範圍、前後改建之差異等情均非甚為明
    白，自不足以其前後不一之證述認定被告改建後之範圍已超
    出建物之範圍而構成另一竊佔行為。
  (五)又證人即興寮里29鄰鄰長陳秀蘭於原審審理時到庭證稱略以
    ：伊71年即入住該社區，迄今已20餘年；被告入住系爭建物
    之初，即在系爭建物之屋前空地搭蓋系爭違建；當時違建右
    側邊牆有突出去，因為右邊有花圃，也有搭一個矮牆，上面
    是遮雨棚；遮雨棚覆蓋面積與花圃平行；當時房屋側面兩邊
    有矮牆，前方無矮牆可供車輛出入；從被告搭建矮牆、圍牆
    、雨棚之初至最後拆掉，期間並無擴建，只是把矮牆內側花
    圃打掉，貼瓷磚；最早違建時就有矮牆；92年間是在原先矮
    牆上貼磁磚、花圃旁矮牆加高，鐵捲門作在前面；該屋前方
    本來不是完全開放式的，面對違建的右方有延伸出來一部份
    矮牆等語綦詳（見原審卷第102-105 頁）。復參以被告於74
    年間因基隆市政府欲拆除上開違建所出具經認證之切結書復
    載明其主建物四周加建磚造圍牆約1公尺高，寬約6坪，並加
    搭建鐵架雨棚等語，有其切結書1件附於原審卷37頁可考，
    亦核與證人陳秀蘭上述由被告搭建之建物式樣、性質及面積
    大致相符。
  (六)綜上，是依證人陳秀蘭所證及比對改建前後現場照片，可知
    被告92年間之改建行為，仍在原71年間之違建使用範圍內，
    即並未超出原主建物左側花圃矮牆之範圍外，而為另一新的
    擴建行為，參諸陳秀蘭自71年間起即居住該社區迄今，其所
    為證言自具有極高之可信性；至告訴人乙○及證人許聰能雖
    曾證稱被告超出原違建使用範圍而擴建，但乙○所述前後不
    一，且係以被告有罪為其目的，其證詞自難遽採，而證人許
    聰能在當地居住時間不長，對於被告違建前後之發展所知有
    限，且其於偵查及原審所述亦互有扞格，亦不足為被告不利
    之證明。至基隆市政府歷次違建查報所載之違建面積，雖分
    別記載10至12平方公尺不等，有違建拆除通知單數紙附於93
    偵續19卷88頁以下，與被告上述切結書及原審附圖所示之面
    積均不相符，然此僅係目測大約之數，自不能據為認定被告
    違建範圍之確實依據，附此敘明。
四、按案件時效已完成者，應諭知免訴之判決；又免訴之判決，
    得不經言詞辯論為之，刑事訴訟法第302 條第2款、第307條
    分別定有明文。被告行為後，刑法於94年2月2日修正公布，
    並於95年7月1日施行。刑法第320條第2項竊佔罪其法定本刑
    為5年以下有期徒刑，依修正後刑法（即新法）第80條第1項
    第2款規定，追訴權，因犯最重本刑為3年以上10年未滿有期
    徒刑之罪者，20年內未起訴而消滅。比較被告行為時刑法（
    即舊法）第80條第1項第2款規定，追訴權因3 年以上10年未
    滿有期徒刑者，10年內不行使而消滅，以適用修正前刑法對
    被告有利。又刑法第320條第2項之竊佔罪，為即成犯，於其
    竊佔行為完成時犯罪即成立，以後之繼續竊佔乃狀態之繼續
    ，而非行為之繼續（最高法院66年台上字第3118號判例參照
    ）；竊佔罪為即成犯，於其竊佔行為完成時犯罪即成立，以
    後之繼續佔用乃狀態之繼續，而非行為之繼續，故予竊佔後
    雖將原有建物拆除另予改建，僅係竊佔狀態繼續中變更其使
    用之方法，不構成另一新竊佔罪，有關追訴權時效之起算，
    仍應以最初竊佔行為完成時為準。而此種占有繼續之狀態，
    須在時間上並無中斷，空間上並無擴大範圍（最高法院83年
    度台上字第5190號、82年度台上字第4377 號判決亦可參照）
    。準此，被告於92年4、5月間之改建行為既未擴張原增建物
    佔有之範圍而仍屬原竊佔行為之一部，且自71年間興建增建
    物至93 年5月間出賣予案外人林朝紗止，亦均由被告支配管
    領該如原審附圖B、D部分所示範圍之土地，則本件追訴權時
    效，應自71年間被告興建增建物佔有告訴人土地時起算，至
    遲已於81年12月31日屆滿，乃本案迄於92 年11月3日告訴人
    始向警方提出告訴請求訴追（見93年度偵字第590號卷第8頁
    ），其追訴權顯已因10年間不行使而消滅，揆諸前開說明，
    依法自應為免訴之諭知。
五、原審以追訴權罹於時效，對被告為免訴之判決，其理由雖略
    有不同，但結論並無二致，經核尚無不合。檢察官依告訴人
    之請求，以被告於92 年5月間所為之重建行為已非原面積之
    翻修，屬增大面積之擴建及重建，為新的竊佔行為，自應成
    立新的竊佔罪云云，指摘原判決不當，提起上訴，為無理由
    ，應予駁回。
據上論斷，應依刑事訴訟法第368條、第372條，判決如主文。
中　　華　　民　　國　　96　　年　　1 　　月　　25　　日
                  刑事第三庭  審判長  法  官  許國宏
　　　　　　　　　　　　　　　        法  官  楊貴志
　　　　　　　 　 　　　　　　　　    法  官  朱光仁
以上正本證明與原本無異。
不得上訴。
                                      書記官  王宜玲
中　　華　　民　　國　　96　　年　　1 　　月　　29　　日
